【裁判字號】    97,訴,756
【裁判日期】    971128
【裁判案由】    虛報進口貨物產地
【裁判全文】
高雄高等行政法院判決
                                     97年度訴字第00756號
                              .
原      告  水成企業有限公司
代  表  人  甲○○
訴訟代理人  蔡祥銘律師
            蔡晉祐律師
被      告  財政部高雄關稅局
代  表  人  乙○○局長
訴訟代理人  丁○○
            丙○○
上列當事人間虛報進口貨物產地事件，原告不服財政部中華民國
97年7月11日台財訴字第09700313960號訴願決定，提起行政訴訟
，本院判決如下：
    主  文
原告之訴駁回。
訴訟費用由原告負擔。
    事實及理由
一、事實概要︰
    緣原告於民國96年2月5日委由國鑫報關企業有限公司（下稱
    國鑫公司）向被告所屬外棧組（原中興分局第二辦公室）報
    運自新加坡進口越南產製之FROZEN PREPARED FOOD FROZEN
    WINGED YAM SPRINGROL（脆皮金瓜、脆皮金蕉、娘惹山藥捲
    、雪莓娘、金錐榴槤等冷凍調理食品）貨物乙批（進口報單
    號碼：第BD/96/U367/0825號），電腦核定以C3（貨物查驗
    ）方式通關；被告於查驗前已接獲檢舉通報，經以來貨疑似
    大陸物品產地有待查證，按關稅法第18條第2項規定，准依
    原告申請，繳納相當金額保證金後，先予放行，事後再加審
    查。嗣經被告就檢樣查驗、駐外單位查證結果及相關佐證資
    料，綜合研判認定系案來貨產地為中國大陸，且應歸列輸出
    入貨品分類號列第2106.90.99.90-3號「其他未列名食物調
    製品」，稅率30%，輸入規定MP1（即屬大陸物品有條件准許
    輸入），經審理原告虛報貨物產地，逃避管制之違章成立，
    乃參據財政部關稅總局驗估處（下稱驗估處）查復核估之價
    格，依海關緝私條例第37條第3項規定轉據同條例第36條第1
    項及第3項規定，裁處原告貨價1倍之罰鍰計新台幣（下同）
    192,878元，併沒入貨物，因該等貨物於受裁處沒入前已放
    行，致無法裁處沒入處分，此部分遂依行政罰法第23條第1
    項規定，裁處沒入貨物之價額192,878元，合計處罰鍰395,7
    56元，並追徵進口稅款70,400元（含進口稅57,863元、營業
    稅12,537元）。原告不服，申請復查，未獲變更；提起訴願
    ，亦遭決定駁回，遂提起本件行政訴訟。
二、本件原告主張︰
（一）按「當事人主張事實，須負舉證責任，倘其所提出之證據
      ，不足為主張事實之證明，自不能認其主張之事實為真實
      。又行政官署對於人民有所處罰，必須確定證明其違法之
      事實，倘不能確實證明違法事實之存在，其處罰即不能認
      為合法。」最高行政法院39年判字第2號判例可參。本件
      原告報運之系爭貨物均向ROUNWAY CTD.（下稱ROUNWAY公
      司）購買，原告僅僅限制所購買之貨物須產自越南，並不
      限制ROUNWAY公司向何廠商購買，因此，原告並未要求ROU
      NWAY公司須提供產品供應商資料；本件原告於被告來函要
      求原告提出認定產地之相關文件時，即已提出與ROUNWAY
      公司簽訂之買賣契約，契約內即約定：「CERTIFIMATE OF
      ORIGIN:VIETNAM」，以證明產品確實為越南製造；且系爭
      來貨之出口人為ROUNWAY公司，故由該公司持有出口報單
      ，因ROUNWAY公司以雙方契約未約定需提供出口報單而認
      不需提供，故原告無法提供出口報單，實乃已善盡協力義
      務。況由系爭貨物之包裝及標示觀之，均顯示係產自越南
      ，而非其他國家，由是可證上開貨物確係越南產製，試想
      倘該貨物係其他國家所產製，該國焉有讓其產品標示越南
      產製而外銷出口？被告僅因賣方未提供原告產地證明即逕
      以論斷原告虛報貨物產地云云，顯然未盡舉證之責。
（二）再者，被告以係因曾接獲越南平陽省大發食品公司（下稱
      大發公司）檢舉函，且經我國駐胡志明市辦事處商務組（
      下稱我駐胡志明市辦事處）函復稱越南廣南省CONG TY TN
      HH GIANGHI公司主要經營項目為室內裝潢，並無從事食品
      項目之加工，原告也無法提出產地證明，而認定系爭貨物
      產地為中國大陸云云，然而原告在向ROUNWAY公司購買系
      爭來貨前，係向大發公司進貨，故可能係因未再與其交易
      招致大發公司挾怨抱復，而向被告檢舉；又系爭貨物標示
      係由江宜國際有限公司（下稱江宜公司）製造，而越南地
      區有關「江宜」此一名稱之公司不知何幾，乃被告未經詳
      細查明，逕將江宜公司直接翻譯成越南文或英文去查證，
      惟江宜公司與CONG TY TNHH GIANGHI是否為同一間公司尚
      無法證明，即遽認系爭貨物之製造商為一經營室內裝潢公
      司，非從事食品加工云云，顯然率斷。
（三）本件系爭來貨中有一產品為「娘惹山藥」，其外包裝所載
      名稱為「網皮」，屬於越南當地特有產品，其他地方並未
      生產此種產品，有網皮製作之流程圖、照片及網路下載資
      料供參。又財政部關稅總局進口貨物原產地認定委員會（
      下稱原產地認定委員會）96年11月28日審議表中，一位諮
      詢專家意見即表示「送鑑產品所使用原料很多是在越南當
      地所有」。從而原告何需自越南進口原料到大陸，於大陸
      製造後再多花運費從越南轉運到台灣？顯然徒增成本，況
      越南當地勞工成本較大陸為低，被告對於此種不合常理之
      作法均無法提出解釋，遽以認定系爭來貨為大陸產製，顯
      屬無據。
（四）訴願決定書以經被告「進口貨物原產地認定小組」（下稱
      原產地認定小組）複核原產地結果，維持認定產地為中國
      大陸云云，惟被告原產地認定小組究係憑何標準認定本案
      貨物產地為中國大陸，均未見任何說明，其結論當然令原
      告難以甘服。並聲明求為訴願決定及原處分均撤銷。
三、被告則以：
（一）按「得沒入之物，受處罰者或前條物之所有人於受裁處沒
      入前，予以處分、使用或以他法致不能裁處沒入者，得裁
      處沒入其物之價額．．．。」為行政罰法第23條第1項所
      規定。次按「報運貨物進口而有左列情事之一者，得視情
      節輕重，處以所漏進口稅額2倍至5倍之罰鍰，或沒入或併
      沒入其貨物．．．四、其他違法行為。」「有前2項情事
      之一而涉及逃避管制者，依前條第1項及第3項論處。」「
      私運貨物進口、出口或經營私運貨物者，處貨價1倍至3倍
      之罰鍰。」「前2項私運貨物沒入之。」「有違反本條例
      情事者，除依本條例有關規定處罰外，仍應追徵其所漏或
      沖退之稅款。」「納稅義務人，有左列情形之一者，除追
      繳稅款外．．．七、其他有漏稅情事者。」分別為海關緝
      私條例第37條第1項第4款、第3項、第36條第1項、第3項
      、第44條與加值型及非加值型營業稅法（下稱營業稅法）
      第51條第7款所明定。復按進口非屬「臺灣地區與大陸地
      區貿易許可辦法」第7條規定准許輸入之大陸地區物品者
      ，即構成進口禁止輸入之物品而涉及逃避管制之違法行為
      。本件原告報運貨物進口，虛報所運貨物產地，涉及逃避
      管制，行為有如前述，被告依上開規定論處，於法洵無不
      合。
（二）查本件貨物查驗結果，其外包裝均有標示「供應商名稱：
      江宜國際有限公司、製造廠地址：越南廣南省．．．」，
      惟查驗前被告曾接獲我駐胡志明市辦事處函轉越南台灣商
      會檢舉，指出原告有非法經由越南轉運中國冷凍食品來臺
      之情。為確認產地，除於96年2月7日以高興業四字第9600
      25號函請原告提出來貨在越南境內之出口報單、製造廠江
      宜公司及其他相關產地之證明文件供參外，同年3月14日
      、7月5日又以高興業四字第0961000072號函與高普外字第
      0961012562號函分別請我國駐外單位協助查證產地等相關
      事宜。本件縱經原告基於出口商ROUNWAY公司以合約未規
      範為由而拒絕向被告提供相關產地證明文件，惟依我駐胡
      志明市辦事處查證結果：「．．．說明．．．二、越南廣
      南省CONG TY TNHH GIANGHI公司本年5月3日第179/CV/C T
      號函復本組（含本組中譯）如附件表示，該公司經營項目
      主要係室內裝潢，並未從事食品項目之加工生產，且與我
      商水成企業有限公司亦無商業往來。」及駐聖克里斯多福
      大使館查覆：「經查維京群島商ROUNWAY LTD.所屬越南『
      江宜國際有限公司』（CONG TY TNHH GIA NGHI）之地址
      為．．．P.O.Box 438,Palu Grove House,Road Town,Tor
      tola, British Virgin Islands．．．」（補註：該館查
      得供貨商江宜公司之地址與出口貿易商ROUNWAY LTD.相同
      ），均可證明本件貨物並非在越南加工生產，產地非屬越
      南。又按實際來貨項目及進口人（即原告）資料均與前揭
      檢舉函所述相吻合，且來貨原申報之產地為越南，起運口
      岸卻遠在具發貨中心性質之自由貿易港市新加坡，其出口
      商竟又位於越南政府權利管轄以外，素有避稅天堂美稱之
      英屬維京群島（B.V.I.），故被告認定本件貨物之產地為
      中國大陸，並無不合。
（三）再查被告原產地認定小組認定系案貨物產地為中國大陸，
      係依據實際查驗結果、相關情資、駐外單位查覆及查緝經
      驗法則綜合判斷之結果，採證過程完全符合行政程序法第
      43條規定，並無原告所稱有率斷之情。末按報運貨物進口
      ，其進口人本即負有誠實申報之義務，倘有虛報而構成違
      章情事，除法律另有規定或合於進出口貨物查驗準則（下
      稱查驗準則）第15條規定得予免罰外，均應依法審究論處
      。本件原告以進口冷凍食品銷售為業，對於貨源通路應甚
      瞭解，其明知中國大陸產製之冷凍調理食品不准輸入，為
      牟取不法利益，竟假越南之名轉運中國大陸冷凍調理食品
      進口，致發生上述虛報貨物產地，涉及逃避管制，其行為
      縱非故意，亦有應注意、能注意而不注意之過失，依行政
      罰法第7條第1項規定，自應受罰等語，資為抗辯，並聲明
      求為判決駁回原告之訴。
四、本件如前引事實概要欄之事實，為兩造所自陳，並有原告提
    供之合約書、進口報單及被告之處分書附原處分卷可稽，自
    堪認定。茲兩造所爭執者為來貨原產地為越南或是中國大陸
    ？而原告主張來貨原產地為越南無非以：(一)原告向出口商RO
    UNWAY公司購買系爭來貨時已於契約載明產地必須為越南，
    且系爭來貨之包裝已載明產地為越南，足以證明其原產地為
    越南。(二)ROUNWAY公司事後以契約未規範其須提出出口報單
    為由不提供出口報單給原告，原告無從提出出口報單給被告
    調查，而在越南稱為江宜公司者不知凡幾，被告未經詳查即
    認系爭來貨外包裝標示之江宜公司為一經營室內裝潢公司，
    非從事食品加工，殊屬無據。(三)系爭來貨中有一產品「娘惹
    山藥」其外皮為越南特有產品「網皮」，其他地方並未生產
    ，參諸關稅總局原產地認定委員會其中一位諮詢專家之意見
    也認為系爭來貨很多原料是越南當地所有，則原告實無花費
    成本從越南進口原料到大陸，於大陸製造後再轉從越南運至
    台灣之必要，被告認定系爭來貨原產地為中國大陸，並無依
    據。
五、經查：
（一）按「報運貨物進口而有左列情事之一者，得視情節輕重，
      處以所漏進口稅額2倍至5倍之罰鍰：．．二、虛報所運貨
      物之品質、價值或規格。．．．四、其他違法行為。」「
      有前2項情事之一而涉及逃避管制者，依前條第1項及第3
      項論處。」「私運貨物進口、出口或經營私運貨物者，處
      貨價1倍至3倍之罰鍰。」「前2項私運貨物沒入之。」「
      有違反本條例情事者，除依本條例有關規定處罰外，仍應
      追徵其所漏或沖退之稅款。」「納稅義務人，有左列情形
      之一者，除追繳稅款外．．．七、其他有漏稅事實者。」
      分別為海關緝私條例第37條第1項第2款、第4款、第3項、
      第36條第1項、第3項、第44條及營業稅法第51條第7款所
      明定。又「得沒入之物，受處罰者或前條物之所有人於受
      裁處沒入前，予以處分、使用或以他法致不能裁處沒入者
      ，得裁處沒入其物之價額．．．。」為行政罰法第23條第
      1項所規定。而進口非屬臺灣地區與大陸地區貿易許可辦
      法第7條規定公告准許間接輸入之大陸地區物品者，即構
      成進口禁止輸入之物品而涉及逃避管制之違法行為，此觀
      臺灣地區與大陸地區貿易許可辦法第7條規定自明。
（二）次按進口貨物是否有虛報情事，係以申報進口報單與實際
      來貨是否相符為認定依據。又「海關對進口貨物原產地之
      認定，應依原產地認定標準辦理，必要時，得請納稅義務
      人提供產地證明文件。．．．。」關稅法第28條定有明文
      。另「進口貨物原產地由進口地關稅局認定，認定有疑義
      時，由進口地關稅局報請財政部關稅總局會同有關機關及
      學者專家會商。」為行為時進口貨物原產地認定標準第4
      條所明定；上開規定於97年1月17日修正公布：「進口貨
      物原產地由進口地關稅局認定之。原產地認定有疑義時，
      進口地關稅局得通知納稅義務人限期提供產地證明文件或
      樣品。前項所稱產地證明文件，包括交易文件、產製該貨
      物之原物料或加工資料或其他相關資料。．．．。」經查
      ，原告於96年2月5日委由國鑫公司，向被告報運自新加坡
      進口原產地為越南之FROZEN PREPARED FOOD FROZEN WING
      ED YAM SPRINGROL（脆皮金瓜、脆皮金蕉、娘惹山藥捲、
      雪莓娘、金錐榴槤等冷凍調理食品）貨物乙批。上開來貨
      外包裝雖標示「供應商名稱：江宜公司、製造廠地址：越
      南廣南省。」惟被告於查驗前因接獲檢舉原告有非法經由
      越南轉運中國冷凍食品來臺之情，為確認產地，被告乃於
      96年2月7日以高興業四字第960025號函請原告提出來貨從
      越南出口之產地證明、從越南出口至台灣之出口報單、原
      始交易契約或付款文件（例如信用狀、發票等）、原生產
      、製造或加工之工廠之登記文件（含名稱、地址、網址、
      聯絡人電話、產品項目等資料）及其他足以證明產地之相
      關證明文件供核；惟原告於96年3月6日以水字第0960306
      號函致被告謂其雖向出口商要求提供產地相關證明文件，
      惟出口商以合約未規定範為由拒絕提供等語。為此，被告
      乃於同年3月14日以高興業四字第0961000072號函請我駐
      越南代表處經濟組協助調查產地證明，經該處函轉我駐胡
      志明市辦事處調查，然因系爭來貨包裝所載製造商「江宜
      公司」地址不明，該處遂以96年3月19日以胡志商字第096
      0003600號函請被告再提供江宜公司之地址及越南公司名
      稱，經被告再請原告提供，惟原告96年3月29日水字第960
      329號函覆除僅告知出口商ROUNWAY公司之地址外，仍主張
      其向該公司購貨除要求產地須越南者外，並未限制其向何
      廠商採購，故無法提供江宜公司地址及越南公司名稱等語
      ，有各該函文附原處分卷可稽。嗣再經我駐胡志明市辦事
      處就越南廣南省是否設有江宜公司從事冷凍調理食品乙節
      進一步查證結果：「．．．說明．．．二、越南廣南省CO
      NG TY TNHH GIANGHI公司本年5月3日第179/CV/CT號函復
      本組（含本組中譯）如附件表示，該公司經營項目主要係
      室內裝潢，並未從事食品項目之加工生產，且與我商水成
      企業有限公司亦無商業往來。」有該處96年5月4日胡志商
      字第09600005130號函附原處分卷可憑。被告為求確認，
      另從原告提供之ROUNWAY公司部分著手調查，函請駐聖克
      里斯多福大使館查詢，據該大使館96年10月25日聖克字第
      96135號查覆：「經查維京群島商ROUNWAY LTD.所屬越南
      『江宜國際有限公司』（CONG TY TNHH GIANGHI）之地址
      為．．．P.O.Box 438,Palu Grove House,Road Town,Tor
      tola,British Virgin Islands．．．」等語，亦即該館
      查得供貨商江宜公司之地址與出口貿易商ROUNWAY LTD.相
      同，亦有上開查覆函文附原處分卷可稽，則實難認定越南
      廣南省內有從事系爭食品製造之江宜公司存在。此外，本
      件經送請關稅總局原產地認定委員會認定結果則無法判定
      原產地，因而決議由被告依職權認定原產地，此有關稅總
      局96年第24次原產地認定委員會會議紀錄可參。是以關稅
      總局原產地認定委員會亦未確認系爭來貨原產地在越南，
      洵堪認定。查系爭來貨為冷凍食品，攸關食品安全及口感
      銷路，惟觀系爭食品外包裝標示之製造商，僅泛稱為江宜
      公司，地址為越南廣南省，並無詳細地址，僅從該標示難
      以判斷其原產地；原告身為該食品進口商，不僅從未與製
      造商有所接洽，且事後請其向出口商查證製造商地址及越
      南名稱，亦謂無從得知，顯與常情不符。尤其系爭來貨出
      口人及製造商竟又位於越南政府權利管轄以外，素有避稅
      天堂美稱之英屬維京群島（B.V.I.），且來貨起運口岸又
      遠在具發貨中心性質之自由貿易港市新加坡，在在有違常
      理，凡此實難以認定系爭來貨原產地在越南。又國際貿易
      實務，買賣雙方對成交貨物之名稱、品質、規格、產地等
      ，均為雙方合意而為契約重要之事項，而進口人自國外報
      運貨物進口，亦有據實申報並證明其所運貨物名稱、品質
      、規格、價值、產地與申報相符之義務。然而，原告徒以
      其與ROUNWAY公司間之契約未規範該公司須提出出口報單
      為由，而不提供江宜公司之地址及越南名稱供被告調查，
      則其空言其已要求出口商來貨產地須為越南，且系爭來貨
      之包裝已載明產地為越南，足以證明其原產地為越南云云
      ，洵無可採。又被告已盡其調查江宜公司是否為系爭來貨
      製造商之能事，已詳如前述，反觀原告則態度消極，未盡
      其舉證證明江宜公司之資料以供被告調查之義務，則其徒
      以在越南稱為江宜公司者不知凡幾，指摘被告未經詳查即
      逕以系爭來貨外包裝標示之江宜公司，非從事食品加工，
      殊屬無據云云，亦無可取。原告雖又稱系爭來貨中有一產
      品「娘惹山藥」其外皮為越南特有產品「網皮」，其他地
      方並未生產，參諸關稅總局原產地認定委員會其中一位諮
      詢專家之意見也認為系爭來貨很多原料是越南當地所有，
      則原告實無花費成本從越南進口原料到大陸，於大陸製造
      後再轉從越南運至台灣之必要云云；惟查如上所述，關稅
      總局原產地認定委員會亦無法認定該案來貨原產地係越南
      ；再依原告提出列印自網路有關「網皮」之製造相片及資
      料，可知網皮乃作為包裹食物內餡之一種有別於春捲皮、
      餛飩皮之外皮，係以米粉、麵粉等材料混合加入少許水攪
      拌為糊狀，倒入已在底部打上數個細孔之回收飲料鋁箔罐
      內，而以圓形方向均勻旋轉使罐內材料順勢流洩至燒熱之
      鍋具上形成網狀外皮，其雖為從越南發展而出之特有食品
      ，實則材料普遍，製作方法簡易，並無必須在越南否則無
      法完成之問題，尤其從原告提供之網頁資料，亦可知其在
      中國大陸亦有市場。故而原告徒以系爭來貨有一產品「娘
      惹山藥」其外皮為越南特有產品「網皮」，其他地方並未
      生產云云，執以作為系爭來貨產地為越南之證明，洵非可
      取。再者，本件依原告提出之證據資料，既不足以認定其
      申報系爭來貨產地為越南為真實，衡諸系爭來貨除原產地
      為中國大陸之外，均可自由進口至我國，而越南、新加坡
      均與我國相同為世界貿易組織（WTO）之會員國，而系爭
      來貨之原產地無論為越南、新加坡或其他WTO會員國進口
      ，適用之關稅稅率均同，則系爭來貨原產地果係越南，原
      告及其出口商，實無於被告查核時拒絕提供江宜公司之越
      南名稱及地址供調查之理。況如前述，系爭來貨無法認定
      其原產地為越南，且除原產地為中國大陸以外，其他地方
      既均可自由進口，則系爭來貨若非其原產地為中國大陸，
      應不致有如前所述異於常情之進口模式。是被告綜上事證
      ，參酌其原產地認定小組之意見，認定系爭來貨原產地為
      中國大陸，核無違反專業判斷及經驗法則情事，即非無據
      。原告訴稱被告認定系爭來貨原產地為中國大陸，缺乏證
      據云云，並非可取。
（三）末按，為確保進口稅捐核課暨貨物查驗之正確性，貨物進
      口人負有誠實申報名稱、品質、價值、產地等義務，本件
      原告既為專業國際貿易廠商，從事進口涉案貨物之業務，
      原告為報關義務人，對進口之法令及海關如何進行通關查
      驗程序應知之甚稔，本應就出賣人所交付之貨品，予以特
      別審慎注意，主動查明，再誠實申報，藉以防止進口管制
      物品之情事發生，然其仍疏於注意，於進口本件貨物之初
      未予查明產地，嗣於系爭來貨報關前亦未向出口商查證確
      認來貨產地及製造商等項，仍報稱產地為越南，除違反誠
      實申報之義務外，其有應注意能注意卻不注意之過失，自
      應受罰。是被告以原告有虛報進口貨物產地，有逃避管制
      之行為，而據以科處罰鍰，揆諸前揭法條規定及說明，並
      無違誤。
六、綜上所述，原告之主張既無可採。被告就系爭來貨認定產地
    為中國大陸，且應歸列輸出入貨品分類號列第2106.90.99.9
    0-3號「其他未列名食物調製品」，稅率30%，輸入規定MP1
    （即屬大陸物品有條件准許輸入），因認原告有虛報貨物產
    地，逃避管制之違章行為，參據驗估處查復核估之價格，依
    海關緝私條例第37條第3項規定轉據同條例第36條第1項及第
    3項規定，裁處原告貨價1倍之罰鍰計192,878元，併沒入貨
    物，因該等貨物於受裁處沒入前已放行，致無法裁處沒入處
    分，此部分遂依行政罰法第23條第1項規定，裁處沒入貨物
    之價額192,878元，合計處罰鍰395,756元，並追徵進口稅款
    70,400元（含進口稅57,863元、營業稅12,537元），並無違
    誤；復查決定暨訴願決定遞予維持，亦無不合，原告起訴意
    旨求為撤銷，為無理由，應予駁回。又本件事證已明，兩造
    其餘主張，核與判決結果不生影響，爰不一一論述，附此敘
    明。
七、據上論結，本件原告之訴為無理由，依行政訴訟法第98條第
    1項前段，判決如主文。
中    華    民    國    97    年    11    月    28    日
             高雄高等行政法院第二庭
                         審判長法官  江  幸  垠
                               法官  戴  見  草
                               法官  簡  慧  娟
以上正本係照原本作成。
如不服本判決，應於判決送達後20日內向本院提出上訴書狀，其
未表明上訴理由者，應於提起上訴後20日內向本院提出上訴理由
書（須按對造人數附繕本）；如於本判決宣示或公告後送達前提
起上訴者，應於判決送達後20日內補提上訴理由書（須附繕本）
。未表明上訴理由者，逕以裁定駁回。
中    華    民    國    97    年    11    月    28    日
                             書記官  涂  瓔  純


司法院資訊處製作；財團法人民間司法改革基金會備份。
